【裁判字號】    91,重上,388
【裁判日期】    920429
【裁判案由】    損害賠償等
【裁判全文】
臺灣高等法院民事判決                            九十一年度重上字第三八八號
    上  訴  人  台北國際商業銀行股份有限公司
    法定代理人  何壽川
    訴訟代理人  陳建勳律師
    複 代理 人  徐松龍律師
    被 上訴 人  丙○○
                乙○○
                甲○○
    共      同
    訴訟代理人  連元龍律師
                林重宏律師
右當事人間請求損害賠償等事件，上訴人對於中華民國九十一年六月二十八日臺灣士
林地方法院九十一年度重訴字第六０號第一審判決提起上訴，本院判決如左：
    主      文
上訴駁回。
第二審訴訟費用由上訴人負擔。
    事      實
甲、上訴人方面：
一、聲明：
  (一)原判決廢棄。
  (二)被上訴人丙○○、乙○○、甲○○應連帶給付上訴人新台幣（下同）六百四十八
    萬元，及自起訴狀繕本送達之翌日起至清償日止，按年息百分之五計算之利息。
  (三)願供擔保，請准予宣告假執行。
二、陳述：除與原判決記載相同者，茲引用之外，補稱：
  (一)被上訴人為系爭房屋之起造人，依建築法規定實際請領建造執照及監督施工，難
    謂無指揮、監督之權，自屬系爭房屋興建工程之行為人；且在工程進行中，為維
    護工程品質及確保系爭建物之安全，被上訴人有派監工人員在場指示、監督施工
    步驟及施工品質等之義務，此亦有台北縣政府建築執照施工品質管理作業要點足
    憑。則永年工程有限公司（以下稱永年公司）使用含有過量氯離子之預拌混凝土
    興建系爭房屋，被上訴人即有未善盡監督查核永年公司使用材料品質之過失，應
    負民法第一百八十九條但書之責任。
  (二)本於法理援用消費者保護法第七條之立法理由，被上訴人為起造人，乃系爭房屋
    之製造者，自應擔保該屋「無安全上之危險」，負有ＲＣ結特定品質之十五年保
    證。而系爭房屋既經鑑定有結構安全之危險，被上訴人等之賠償責任已臻明確，
    上訴人自無須舉證彼等有過失。
  (三)被上訴人使用氯離子含量過高之海砂起造系爭房屋，此固有瑕疵所形成對上訴人
    所有物之加害行為，迄今仍在進行中，上訴人自得請求不完全給付之加害給付損
    害賠償。
  (四)系爭房屋之鋼筋混凝土之保護層厚度、混凝土抗壓強度及地下一層之結構樑穿孔
    經鑑定後，核與建築技術規則第三百七十四條、三百五十二條及三百六十條規定
    不符，被上訴人顯已違反保護他人生命、財產安全之法規，應對上訴人負民法第
    一百八十四條第二項之損害賠償責任。
三、證據：除援用第一審所提證據外，補提台北縣政府建築執照施工品施工品質管理
    作業要點、最新建築技術規則等影本為證。
乙、被上訴人方面：
一、聲明：
  (一)上訴駁回。
  (二)如受不利判決，願供擔保請准宣告免為假執行。
二、陳述：除與原判決記載相同者，茲引用之外，補稱：
  (一)被上訴人於系爭房屋起造時，僅掛名起造人，所有興建工程均由營造公司承造，
    自非從事製造商品之企業經營者，無庸負擔商品製造人責任。
  (二)台北縣政府建築執照施工品質管理作業要點係台北縣政府於九十年一月三十一日
    公布，自無從溯及拘束本件事實。
  (三)上訴人於本院追加主張被上訴人違反建築技術規則，構成民法第一百八十四條第
    二項之侵權行為責任，已嚴重影響被上訴人之攻擊防禦；且本件兩造於原審時曾
    協議簡化爭點，上訴人依法自不得再行主張；況上訴人遲至本院始為上開主張，
    應認有故意或重大過失未於原審主張，依法亦不得為之。又上訴人應就上訴人於
    系爭房屋起造時所違返之建築技術規則為舉證，而非以所提鑑定報告中所稱「最
    新建築技術規則」主張之。
三、證據：除援用第一審所提證據外，補提台北縣政府工務局施工管理課網頁影本為
    證。
    理      由
一、上訴人於原審起訴主張依據民法第二百二十七條第二項、第三百六十條、第一百
    八十四條規定，請求被上訴人給付，於本院審理時，主張依據民法第二百二十七
    條第二項、第三百六十條、第一百八十九條但書、第一百八十四條第一項前段、
    第一百八十四條第二項規定請求被上訴人給付，其中追加第一百八十九條但書部
    分核與民事訴訟法第四百四十六條第一項但書、第二百五十五條第一項第二款規
    定相符，將第一百八十四條補充為第一項前段及第二項，乃補充法律上陳述，依
    第二百五十六條規定，亦無不合，應先敘明。
二、上訴人主張：其於七十九年二月六日向被上訴人買受坐落台北市○○區○○段二
    小段三０之一二號土地及其上門牌號碼台北市○○區○○路二十三號一、二樓、
    二十五號二樓房屋（下稱系爭房屋），上訴人使用至九十年初，查覺上揭房屋平
    頂發生異樣聲響及滲水，而系爭房屋，至九十年初發覺房屋之平頂、樑柱嚴重裂
    損且大量混凝土剝落及鋼筋外露、腐蝕等現象，經上訴人委託台北市土木技師公
    會進行鑑定，始知系爭房屋之混凝土氯離子含量遠較國家標準ＣＮＳ為高，屬高
    氯離子含量建築物，即俗稱「海砂屋」。又系爭房屋係由被上訴人共同起造，由
    原審共同被告永年公司、劉聲潤（原審駁回上訴人對永年公司、劉聲潤之訴，上
    訴人於提起上訴後於本院審理時撤回上訴，業已確定）負責承造。被上訴人交付
    之買賣標的物為「海砂屋」屬瑕疵給付，且因其瑕疵給付進而造成系爭房屋結構
    之損害，具有可歸責之原因，故被上訴人應負不完全給付之債務不履行責任，同
    時構成侵權行為。又被上訴人與上訴人對於影響建物結構安全、耐用年限之材質
    即鋼筋混凝土之要件已為清楚明白之約定，應屬品質保證之特約，且縱認無明示
    特約保證，亦應認有默示特約保證。系爭房屋既欠缺所保證之品質，被上訴人應
    負瑕疵擔保責任。依台北市土木技師公會「房屋損害鑑定報告書」之鑑定結果，
    系爭房屋之修復費用為六百萬元，另鑑定費用為四十八萬元，均屬因被上訴人之
    行為所造成損害。爰依民法第二百二十七條第二項、第三百六十條、民法第一百
    八十四條第一項前段、第二項、第一百八十九條規定，請求被上訴人應連帶賠償
    ，並與永年公司、劉聲潤負不真正連帶賠償責任等語。
    被上訴人則以：被上訴人於七十九年二月六日將系爭房屋出售予上訴人，七十九
    年四月交屋，上訴人管領占有系爭建物已逾十餘年，除自然耗損外，上訴人已大
    肆打掉隔間及改裝。再則近年來又逢地震、颱風、水災等，又加劇建物耗損之程
    度，上訴人以今日屋況指摘十二年前房屋有瑕疵，殊屬無稽。再者，有關建築物
    之預拌混凝土氯離子含量標準，係經濟部中央標準局於系爭建物完工後數年始訂
    定，且數度修訂之國家標準ＣＮＳ三０九０之規定。在七十三、四年間系爭房屋
    建築時，並無任何法令對「預拌混凝土」或「硬固混凝土」（即固態混凝土）中
    氯離子含量作任何規範，系爭建物之混凝土含有海砂自不屬瑕疵。又本件並無「
    出賣人故意不告知瑕疵」或「標的物缺少出賣人所保證品質」情事，上訴人不得
    本於民法第三百六十條請求被上訴人賠償。縱使系爭房屋有上開瑕疵，上訴人於
    七十九年二月六日向被上訴人買受時，即已存在，被上訴人以現狀交付系爭房屋
    予上訴人，即不構成不完全給付。且被上訴人僅掛名為起造人，所有興建工程係
    由營造公司負責承造，被上訴人對於混凝土之購買使用等事項無從知悉，亦無可
    歸責之事由存在。又被上訴人並無故意或過失使用海砂建屋之行為，自無侵權行
    為可言。且其侵權行為請求權亦因時效經過而消滅等語，資為抗辯。
三、查系爭房屋係以被上訴人等為起造人，永年公司為承造商，於七十四年完工，被
    上訴人於七十九年二月六日將系爭房屋出售予上訴人並於七十九年四月交屋之事
    實，為兩造所不爭。本院應以之為裁判基礎。
四、首應審究者，為被上訴人應否負不完全給付之債務不履行責任。按所謂債務不履
    行，指債務人未依債之本旨為履行之義，債之本旨如何，應依債之關係成立時之
    內容決定之。關於特定物之買賣，當事人既以依買賣關係成立時該特定物之狀況
    ，交付該特定物之占有予買受人，並使買受人取得其所有權為目的（民法第三百
    四十八條參照），故出賣人若已依買賣關係成立時該特定物之狀況，將該特定物
    交付予買受人，並使其取得所有權，即無債務不履行之問題。至於該特定物所應
    具備之品質、效用，縱使與當事人所約定者不符，亦屬應否依其他法律規定（例
    如瑕疵擔保等）解決之問題，無成立債務不履行餘地。本件兩造於就系爭房屋訂
    立買賣契約時，系爭房屋既已建造完成，當事人亦就系爭房屋當時之狀況成立買
    賣，則被上訴人已依約交付並移轉所有權予上訴人，即無債務不履行可言，故上
    訴人主張被上訴人應依不完全給付之債務不履行規定，負其責任，已有未洽。上
    訴人雖另以被上訴人所交付之系爭房屋，因氯離子含量過高，造成混凝土剝落、
    鋼筋鏽蝕之房屋結構完全之危險，屬於加害給付，應依民法第二百二十七條第二
    項負其責任云云。然兩造所訂買賣契約之標的物為系爭房屋之全部，房屋構成材
    料之砂、石、水泥、鋼筋等均包含在買賣所給付之標的物內，故即使上訴人因被
    上訴人所交付之系爭房屋有上開瑕疵，而受有損害，亦屬於買賣標的物範圍內之
    損害，並非買賣標的物以外之損害，故無加害給付之問題。何況民法第二百二十
    七條第二項，係於八十九年五月五日起生效，在本件契約訂立之後，而法律並未
    有溯及適用之規定，則上訴人據以為本件契約之主張，亦屬無據。
五、次應審究者，被上訴人應否負侵權行為之責任。按債務人不履行債務，有使債權
    人之債權無法實現之效果，故債務不履行原亦具有侵權行為之性質在內。然侵權
    行為責任，目的在禁止一般人侵害他人之權利或利益，與債務不履行責任，目的
    在促進債務人積極履行特定之債務以滿足債權人利益者，仍有不同。債之關係存
    在，使債務人與債權人之法律關係，較一般人與權利人間更為密切。因此，於債
    務人履行債務之過程中，當事人就債權人有否因債權未受滿足清償之損害，發生
    爭執時，除其損害已逾履行利益，依其情形可能成立侵權行為，否則仍應依債務
    不履行之規定判斷之，始符合債之關係成立本旨。本件上訴人向被上訴人所購買
    之系爭房屋，縱有上開瑕疵，致上訴人受到損害，但此一損害範圍仍在被上訴人
    依兩造所訂系爭買賣契約履行時，所能填補之範圍內，因此，被上訴人並無成立
    侵權行為餘地。何況系爭房屋於七十三年建造時及七十九年兩造訂立時，政府並
    未訂定氯離子含量之標準，為兩造所不爭，故被上訴人無違反保護他人法令之問
    題。被上訴人雖為起造人，但實際營造係由永年公司為之，上訴人就其主張被上
    訴人就有關混凝土抗壓強度不足等屬於高度技術（抗壓強度與施工技術有關）及
    專業知識之事項，係因被上訴人之定作或指示之過失所生之事實，並未提出證據
    以實其說，難予憑採。再者，因侵權行為所生之損害賠償請求權，自請求權人知
    有損害及賠償義務人時起，二年間不行使而消滅。自有侵權行為時起，逾十年者
    亦同。民法第一百九十七條第一項定有明文。系爭房屋於七十三年間即建造完成
    ，並於七十九年交付予上訴人，即使被上訴人有違反保護他人之法令而侵害上訴
    人之權利，其侵權行為亦於當時即完成，距上訴人於九十一年一月二十二日提起
    本件訴訟，已逾十年，依民法第一百九十七條第一項規定，上訴人侵權行為損害
    賠償請求權亦因除斥期間屆滿而消滅。上訴人以系爭房屋因混凝土中氯離子含量
    過高，故對系爭房屋其他部分繼續性造成損害，認為侵權行為尚未完成云云，將
    侵權行為之行為與侵權行為之結果，混為一談，並無可取。上訴人侵權行為損害
    賠償請求權既已罹於除斥期間而消滅，則本院自無再就被上訴人是否有違反建築
    技術規則論斷必要。又系爭契約簽訂時，消費者保護法尚未公布，故上訴人引該
    法之規定，作為其主張之理由，亦無依據。
六、再應審究者，系爭房屋有無欠缺被上訴人所保證之品質，故被上訴人應負民法三
    百六十條瑕疵擔保之損害賠償責任。按「買賣之物，缺少出賣人所保證之品質者
    ，買受人得不解除契約或請求減少價金，而請求不履行之損害賠償。」民法第三
    百六十條定有明文。系爭買賣契約書並無任何關於保證系爭建物所使用之預拌混
    凝土氯離子含量合乎標準或保證系爭房屋不使用海砂或保證系爭房屋無龜裂、傾
    斜、漏滲水或影響安全結構之記載，而該契約書不動產標示欄所載「建築改良物
    ：一、構造：鋼筋混凝土」等語，僅係約定系爭房之構造應以鋼筋混凝土為材料
    ，非土造、磚造、加強磚造或其他材料，並非約定該鋼筋混凝土應有如何之品質
    ，上開記載自不足以證明兩造就系爭房屋有品質保證之特約。上訴人謂系爭契約
    既約定構造應為鋼筋混凝土，即係以系爭房屋須發揮及產生鋼筋混凝土造房屋應
    有之效用品質為擔保云云，未能區別買賣標的物之材料與品質之不同，尚非可取
    。被上訴人既無就系爭房屋以鋼筋混凝土建造時，應具備如何之品質為保證，則
    上訴人主張被上訴人應負十五年擔保責任云云，亦乏依據。從而其主張兩造就系
    爭房屋有品質保證之特約，依民法第三百六十條之規定向被上訴人請求損害賠償
    ，自非有理。
七、綜上所述，上訴人主張，為不足採。從而，上訴人主張本於不完全給付、侵權行
    為及物之瑕疵擔保責任等法律關係，請求被上訴人給付為無理由，不應准許。其
    假執行之聲請亦失所附麗，應併予駁回。原審為上訴人敗訴之判決，及駁回其假
    執行之聲請，並無不合。上訴意旨指摘原判決不當，求予廢棄改判，為無理由，
    應予駁回。
八、據上論結，本件上訴為無理由，依民事訴訟法第四百四十九條第一項、第七十八
    條，判決如主文。
中      華      民      國    九十二    年      四      月    二十九    日
                                民事第十七庭
                                    審判長法  官  鄭  雅  萍
                                          法  官  吳  謀  焰
                                          法  官  呂  太  郎
右正本係照原本作成。
如不服本判決，應於收受送達後二十日內向本院提出上訴書狀，其未表明上訴理由者
，應於提出上訴後二十日內向本院補提理由書狀（均須按他造當事人之人數附繕本）
上訴時應提出委任律師或具有律師資格之人之委任狀；委任有律師資格者，另應附具
律師資格證書及釋明委任人與受任人有民事訴訟法第四百六十六條之一第一項但書或
第二項（詳附註）所定關係之釋明文書影本。
中      華      民      國    九十二    年      四      月     三十     日
                                          書記官  明  祖  星
附註：
民事訴訟法第四百六十六條之一（第一項、第二項）：
對於第二審判決上訴，上訴人應委任律師為訴訟代理人。但上訴人或其他法定代理人
具有律師資格者，不在此限。
上訴人之配偶、三親等內之血親、二親等內之姻親，或上訴人為法人、中央或地方機
關時，其所屬專任人員具有律師資格並經法院認為適當者，亦得為第三審訴訟代理人
。


司法院資訊處製作；財團法人民間司法改革基金會備份。
